臺灣臺中地方法院民事判決　　　　　94年度保險簡上字第12號
上　訴　人　國泰人壽保險股份有限公司
法定代理人　丁○○
訴訟代理人　乙○○
　　　　　　甲○○
被　上訴人　紀進卿
　　　　　　丙　○
上當事人間請求給付保險金事件，上訴人對於中華民國94年3月
30日，臺灣臺中地方法院台中簡易庭93年沙保險簡字第2號第一
審判決提起上訴，本院於民國94年11月18日辯論終結，判決如下
：
    主    文
上訴駁回。
第二審訴訟費用由上訴人負擔。
    事實及理由
一、被上訴人主張：台中縣龍井鄉公所及梧棲鎮公所以台灣電力
    股份有限公司（下稱台電公司）回饋金，為鎮（鄉）內民眾
    ，向上訴人投保國泰福利團體傷害保險（下稱系爭保險契約
    ），鎮（鄉）內民眾意外身故可獲得理賠金額新台幣（下同
    ）50萬元，其中規定被保險人需設籍本鎮（鄉）滿六個月以
    上者（下稱系爭條款）係為防止幽靈人口及規避職業傷害風
    險，訴外人紀玉巒（即被上訴之女）原本世居台中縣龍井鄉
    ，因故於民國（下同）93年2月16日遷出台中縣龍井鄉，隨
    即入籍台中縣梧棲鎮，然紀玉巒不幸於同年4月7日遭人殺害
    ，因台中縣龍井鄉、梧棲鎮皆向上訴人投保，應屬同一保單
    條款，年資應能併計，被上訴人應得向上訴人請求給付保險
    金。系爭保險契約規定被保險人遷出之日即喪失資格，遷入
    卻需滿六個月始生效、被保男性民眾一但結婚，其外鄉鎮新
    娘自結婚日起，即享有投保生效權益，實有不合理之處，且
    鎮（鄉）公所為民投保系爭保險契約，卻未善盡告知鎮（鄉
    ）民眾加、退保等相關事宜之義務，罔顧民眾權益甚鉅，為
    此爰依系爭保險契約請求上訴人給付理賠金50萬元。原審為
    被上訴人勝訴判決，並依職權宣告假執行，均無不合，請求
    駁回上訴。
二、上訴人則以：其與台中縣龍井鄉公所及梧棲鎮公所間成立之
    「龍井鄉92年至95年度鄉民投保團體意外保險」及「梧棲鎮
    公所投保鎮民團體意外保險」 (下稱二份意外險)，其保費
    係來自台電公司回饋基金，具有公法上之性質，自屬地方政
    府為改善成員生存環境及生活條件之「給付（受益）行政」
    ，本即可限制其對本鄉（鎮）達到一定程度之貢獻者，始得
    享有一定之權益，復就保險契約法理而言，鄉（鎮）民團體
    險費率計算係以招標時鄉（鎮）民總人口數，參酌出生率、
    死亡率、遷出遷入數之預估而訂，因不必經過體格檢查或事
    先篩選，故設定六個月之期間限制，當可為控管短期風險，
    減少保險精算上之誤差，又各保險公司參與鄉（鎮）民團體
    意外保險之招標，慣例上係依各鄉（鎮）公所預先擬就之投
    標須知，作為將來「合約書」內容上之必要事項，並據以計
    算保險費率而為競價投標，二份意外險投標須知補充說明中
    均有如系爭條款之規定，而上訴人僅有決定參與投標與否之
    權利，就系爭條款之規定，並無得片面約定或變更，與一般
    保險契約條款係保險人事先擬就之附合契約不同，故系爭條
    款之解釋及爭議，其不利益應由提出約定條款之一方吸收，
    非由上訴人承擔，系爭保險契約當事人 (上訴人、龍井鄉及
    梧棲鎮公所)對系爭條款之記載均無疑義，紀玉巒亦非屬系
    爭保險契約之被保險人範圍，原審判決卻以保險法第54條第
    2項解釋該條款，其法律見解有議；且系爭保險契約為一般
    商業保險契約，屬私法性質，其爭議應就契約條款決定之，
    與具有公法政策性質之勞工保險不同，原審卻自行類推適用
    勞工保險條例之規定，合併計算紀玉巒在台中縣龍井鄉、梧
    棲鎮之居住期間，其見解亦有違法；另原審判決以不論龍井
    鄉或梧棲鎮均為台電公司回饋金轉化為團體意外險之給付為
    由，認上訴人亦應受拘束，亦有違契約相對性之法理，為此
    爰依法提起上訴。並聲明：請求廢棄原判決及假執行。
三、本件被上訴人起訴主張臺中縣龍井鄉公所及梧棲鎮公所以台
    電公司回饋金為鎮（鄉）內民眾，向上訴人投保辦理國泰人
    壽公司福利團體傷害險，鎮（鄉）內民眾意外身故可獲得理
    賠金額50萬元，而被上訴人二人之女紀玉巒原本世居臺中縣
    龍井鄉，因故於93年2月16日遷出台中縣龍井鄉，隨即入籍
    台中縣梧棲鎮，然紀玉巒不幸於同年4月7日遭人殺害，上訴
    人拒絕給付意外身故理賠金50萬元等情，業據被上訴人提出
    剪報資料、台中縣龍井鄉公所93年5月7日龍鄉社字第○九三
    ○○○九二三九號函、上訴人93年6月9日函覆被上訴人拒絕
    賠償函文、國泰福利團體傷害保險保單條款、台灣台中地方
    法院檢察署相驗屍體證明書及戶籍謄本各一份等證，並為上
    訴人所不爭執，堪信被上訴人此部分主張為真實。
四、本件兩造之爭執在於：（一）系爭台中縣龍井鄉、梧棲鎮團
    體意外保險契約，均有被保險人須設籍該鄉鎮六個月以上之
    限制，惟此限制之目的為何？（二）本件上訴人是否仍得請
    領被上訴人之理賠金？茲詳述如下：
（一）１、按保險契約之解釋，應探求契約當事人之真意，不得
    拘泥於所用之文字；如有疑義時，以作有利於被保險人之解
    釋為原則，保險法第54條第2定有明文。查本件台中縣龍井
    鄉公所及梧棲鎮，分別與上訴人公司訂立上開團體意外保險
    契約，係因台電公司在台中縣龍井鄉設立火力發電廠，為回
    饋當地附近之居民，而給付回饋金，交由台中縣龍井鄉公所
    及梧棲鎮公所統籌分配，兩地鄉鎮公所均以此筆回饋金為其
    鄉鎮民辦理團體意外保險，上網公開招標後，均由上訴人得
    標承保等情，業據證人王琇慧即台中縣龍井鄉公所民政課承
    辦人、證人陳川益即台中縣梧棲鎮公所民政課承辦人員到庭
    結證陳述屬實（詳原審94年1月19日、94年2月16日言詞辯論
    筆錄），則上開保險契約之目的，顯係將該筆回饋金合理分
    配於居住在上開火力發電廠附近居民，並使上開居民均可獲
    得團體意外保險之保障，是在解釋上開保險契約被保險人資
    格時，即應以此訂約目的為原則加以解釋。
    ２、復按台電公司在台中縣龍井鄉設立火力發電廠，因對環
    境之汙染使台中縣龍井鄉、梧棲鎮兩鄉鎮居民，長期飽受困
    擾及無形損害，乃以經營電廠所得回饋該兩鄉鎮居民，是台
    電公司設立電廠對台中縣龍井鄉、梧棲鎮兩鄉鎮居民構成損
    害屬同一事件，其雖因台中縣龍井鄉、梧棲鎮有行政區域劃
    分而將回饋金分撥兩鄉鎮，然不論係居住於龍井鄉之居民或
    居住梧棲鎮之居民，其等均是台電公司設置電廠之受害者，
    亦均屬台電公司回饋之對象，即於台電公司設立電廠時居住
    台中縣龍井鄉之居民，固有受害，其後該居民移居至台中縣
    梧棲鎮，該居民仍是因台電公司設立電廠而繼續受害，並不
    因其由台中縣龍井鄉移居至台中縣梧棲鎮而有不同。本件被
    保險人紀玉巒因世居台中縣龍井鄉本係台電公司回饋之對象
    ，其事後移居至台中縣梧棲鎮，實仍續受台電公司設立電廠
    之損害，即仍屬台電公司回饋之受益對象，並不因其移居台
    中縣梧棲鎮，因其設籍未滿六個月即認其不在系爭台電公司
    回饋金回饋之列，而將之摒除於受回饋之列。
    ３、本件上訴人雖辯稱：依台中縣龍井鄉92年至95年度鄉民
    投保團體意外保險合約書第4條第1項第1款規定被保險人範
    圍為「設籍本鄉滿六個月以上者」，又同條第二項規定「被
    保險人資格認定，除第五款之甲方員工應由甲方出具服務證
    明外，概以龍井鄉戶政資料為準」，且台中縣梧棲鎮公所投
    保鎮民團體意外保險契約書第3條第1款規定被保險人範圍為
    「設籍本鎮連續滿六個月以上者」，第5條規定「被保險人
    名冊依梧棲鎮戶政事務所登載戶籍資料及梧棲鎮公所人事室
    員工資料為準，在契約有效期間內被保險人人數增減，要保
    人不負主動告知保險人義務」，而紀玉鑾於93年2月16日遷
    出台中縣龍井鄉，入籍台中縣梧棲鎮，後於同年4月7日遭他
    人殺害時，已非設籍台中縣龍井鄉，其入籍台中縣梧棲鎮亦
    未滿六個月，與上開契約所訂之被保險人資格不符，故上訴
    人不負理賠責任，且上開契約對被保險人範圍定義明確，不
    宜做不同解釋云云。
    ４、然按保險人為控制成本及危險承擔風險，固非不得在保
    險契約中對投保條件加諸限制，但該限制仍須符合當事人訂
    立保險契約之目的，若限制約款不能符合當事人訂約目的，
    甚至不能達成限制目的時，是否仍應繼續適用該限制約款，
    即屬契約爭議，此時，即應探求契約目的加以解釋，非謂限
    制約款定義明確即無解釋空間。查上開台中縣龍井鄉、梧棲
    鎮團體意外保險契約，均有被保險人須設籍該鄉鎮六個月以
    上之限制，惟此限制之目的為何？證人王琇慧、陳川益等承
    辦人員於原審均證稱：不知為何會做如此限制等語，足見訂
    立設籍六個月限制時，並未經過充分討論及實際數據理論支
    持，則該限制是否符合前揭合理使用台電公司之回饋基金，
    使居住於火力發電廠附近居民均能享有團體意外險保障之訂
    立保險契約目的，即有疑問；上訴人對此六個月限制之目的
    雖稱：為避免短期風險，且給付行政必須對該鄉鎮要達一定
    貢獻者才能享有這個利益等語（參見原審卷93年11月18日言
    詞辯論筆錄第二頁），惟上訴人已自承本件無短期風險之問
    題（參見原審93年9月16日言詞辯論筆錄第2頁），且本件台
    中縣龍井鄉、梧棲鎮利用台電公司同一事件（即設立電廠對
    該兩鄉鎮居民造成損害）之回饋金，投保系爭團體保險，本
    係要利用該回饋金，讓基於該設置電廠而受有損害之居民，
    得以受到團體保險之利益，此為上訴人所明知，是上訴人與
    台中縣龍井鄉、梧棲鎮兩鄉鎮所訂立之團體保險，其保險契
    約被保險人資格「設籍本鄉（鎮）滿六個月以上者」之限制
    ，既非上訴人避免短期風險，解釋上自應指因設立電廠持續
    受損滿六個月以上者而言；又參諸上訴人自承系爭六個月限
    制之目的係針對給付行政必須對該鄉鎮要達一定貢獻者才能
    享有這個利益等語，本件回饋金本係台電公司設立電廠，對
    台中縣龍井鄉、梧棲鎮兩鄉鎮居民造成汙染公害而提供回饋
    ，即台中縣龍井鄉、梧棲鎮係因其居民受害，而得有此一回
    饋金之受領，是不論居住於台中縣龍井鄉或梧棲鎮之居民，
    就台電公司提撥此一回饋金事件，均有貢獻，不因其於台電
    公司提撥時居住於台中縣龍井鄉或梧棲鎮而有不同，是紀玉
    鑾世居台中縣龍井鄉，本在系爭台電回饋金受益之列，於其
    遷出台中縣龍井鄉，設籍於台中縣梧棲鎮，繼續受有台電公
    司設立電廠造成汙染公害之損害，解釋上，其應在上開台電
    公司回饋金之受益行列，不應因行政區域之劃分，而認紀玉
    巒由台中縣龍井鄉遷徒至台中縣梧棲鎮，因其就系爭回饋金
    貢獻比設籍於台中縣梧棲鎮六個月之居民低，而不將之列入
    被保險人之行列。是客觀上，紀玉鑾居住之地域，自始至終
    均在台電公司設立電廠汙染影響之區域內，完全符合因居住
    於上開火力電廠旁，而可享有台電公司回饋金轉化之團體意
    外險保障之要件，是上開設籍六個月之限制，如將之僵化解
    釋成必在台中縣龍井鄉或梧棲鎮設立戶籍六個月以上，而不
    考量系爭團體保險之目的及其真正欲保障之對象，顯違公益
    而有失公平，是系爭「設籍本鎮連續滿六個月以上者」，解
    釋上，應係指「就台電公司設置火力發電廠而受公害影響連
    續滿六個月以上之人」，即就台電公司設置火力發電廠未連
    續受損害滿六個月以上者，不在系爭回饋金投保之保險利益
    之列。本件已故紀玉鑾其自始至終均飽受台電公司設立火力
    發電廠之害，按理台電公司就單一公害事件所為之回饋，紀
    玉巒自應在其回饋之列，並不因其在受害之區域中移設戶籍
    而有異，如依上訴人之解釋，將使始終為回饋金回饋對象之
    紀玉鑾，有六個月期間無法受到回饋金轉化之團體意外險之
    保障，顯失公允，自非上訴人與要保人簽訂團體保險之本意
    ，是該須設籍六個月以上之約款，自應解釋為「在台電公司
    設立火力發電廠回饋地區居住六個月以上者」，方屬的論，
    否則，上開條款適用本件紀玉鑾之情況，既無法達成上訴人
    所稱避免短期風險之限制目的，亦不能符合當事人前揭之訂
    約目的，該條款是否能適用於本件保險事件，顯屬契約爭議
    ，依保險法第54條第2項，即應作有利於被保險人之解釋。
（二）１、再審諸系爭保險，係受台電公司設立火力發電廠承受
    該設廠危害地區居民，因台電公司為補償居民而提撥回饋金
    予受害居民共享利益，以為補償，僅因有行政區域之劃分，
    而由台中縣龍井鄉、梧棲鎮兩鄉鎮公所代為收受同一筆回饋
    金，以行政之手段回饋予受害之居民，是於台電公司提撥回
    饋金時不論是居住在台中縣龍井鄉或梧棲鎮之居民均屬受益
    人，甚至於提撥時居住在台中縣龍井鄉，而提撥後移居台中
    縣梧棲鎮之居民，因其受害之情事不變，亦在受益之行列，
    不因台中縣龍井鄉、梧棲鎮行政區域之劃分而有所不同，已
    如上述，而本件前開二份保險契約之訂約目的，既係將該筆
    回饋金合理分配於居住在上開火力發電廠附近居民，並使上
    開居民均可獲得團體意外保險之保障，則依上述契約目的解
    釋，自應可將紀玉鑾在臺中縣龍井鄉、梧棲鎮居住受害之期
    間合併計算，以達前開之訂約目的；況上開二份保險契約之
    保險人均為上訴人，保費來源均係台電公司之回饋金，二份
    保險契約內容差異，僅在為公民利用回饋金轉化為團體保險
    利益之投保行政單位有所不同（此僅係因行政區或劃分所造
    成，如審諸台電公司設立電廠造成之損害，事件單一，並未
    依行政區分而有所不同），對於始終為回饋金受益之對象即
    紀玉鑾，將之列入上訴人與訴外人台中縣梧棲鎮保險契約之
    被保險人，並無違反公平正義原則，是本院認被上訴人主張
    紀玉鑾在台電公司所設立火力發電廠造成公害區域內居住超
    過六月以上，自始至終均是系爭回饋金回饋對象，應符合系
    爭團體保險契約「設籍於台中縣梧棲鎮六個月以上者」之資
    格，而為系爭團體保險契約之被保險人，為有理由。
    ２、承上所述，紀玉鑾自始至終為回饋金回饋受益之對象，
    不因其戶籍在台中縣龍井鄉及台中縣梧棲鎮變動，而有所不
    同，雖其遷入臺中縣梧棲鎮之行政區域未滿六個月，然其在
    台中縣龍井鄉、梧棲鎮居住受害期間合併計算已超過六個月
    ，依前揭解釋，已具台中縣梧棲鎮公所投保鎮民團體意外保
    險契約之被保險人資格，其於93年4月7日不幸遇害身故，依
    台中縣梧棲鎮公所投保鎮民團體意外保險契約書第7條、第
    21 條，上訴人自應給付身故保險金50萬元予紀玉鑾之法定
    繼承人即被上訴人二人。
五、從而，被上訴人依保險契約關係，請求上訴人給付50萬元，
    及自93年5月23日起，至清償日止按年息百分之五計算之利
    息，為有理由，應予准許。原審為被上訴人勝訴之判決，並
    依職權為假執行之宣告，於法無違，上訴人仍執陳詞指摘原
    判決不當，求予廢棄改判，為無理由，應予駁回其上訴。
六、據上論結，本件上訴為無理由，依民事訴訟法第436條之1第
    3項、第449條第1項、第78條，判決如主文。
中　　華　　民　　國　　94　　年　　12　　月　　9   　日
                  民事第二庭    審判長法官  許冰芬
                                法      官  陳春長
                                法      官　涂秀玲
以上正本係照原本作成
不得上訴
中　　華　　民　　國　　94　　年　　12　　月　　9   　日
                                書記官
